【裁判字號】    91,訴,2473
【裁判日期】    920121
【裁判案由】    返還借款
【裁判全文】
臺灣臺南地方法院民事判決  九十一年度訴字第二四七三號
    原      告  乙○○
    訴訟代理人  蘇文奕律師
                陳郁芬律師
    送達代收人  蘇文奕律師
    被      告  雙宏實業有限公司
    法定代理人  甲○○
    訴訟代理人  張文嘉律師
右當事人間請求給付借款事件，本院判決如左：
    主    文
被告應返還原告如附表所示之模具；如不能返還時，應給付原告新台幣柒拾萬元及自
民國九十一年七月十日起至清償日止，按週年利率百分之五計算之利息。
訴訟費用由被告負擔。
本判決於原告以新台幣貳拾肆萬元為被告供擔保後，得假執行。但被告如於假執行程
序實施前，以新台幣柒拾萬元為原告預供擔保，得免為假執行。
    事    實
甲、原告方面：
一、聲明：
（一）被告應將附表所示之模具等機器設備返還原告；如不能返還時，應給付原告新
      台幣（下同）七十萬元及自九十一年七月十日起至清償日止，按週年利率百分
      之五計算之利息。
（二）准供擔保宣告假執行。
二、陳述：
（一）被告於九十一年五月十六日將附表所示之模具等機器設備，以七十萬元之價金
      出售予原告，因被告於出售時尚有使用系爭機器設備之需要，兩造遂約定由原
      告以每月三萬元之租金出租予被告以代交付。兩造並約定被告得於九十一年七
      月十日以前，以七十萬元買回系爭機器設備，如屆期未提出價金買回，兩造間
      之租賃契約即行終止。上情有買賣契約書影本乙份附呈可稽。
（二）按讓與動產物權，而讓與人仍繼續占有動產者，讓與人與受讓人間，得訂立契
      約，使受讓人因此取得間接占有，以代交付，民法第七百六十一條第二項定有
      明文。查原告於買受系爭機器設備後，既與被告約定租賃以代交付，則原告業
      已取得系爭機器設備之所有權，應無疑義。而因被告並未於九十一年七月十日
      以前，提出價金買回系爭機器設備，故兩造間之租賃契約應已終止。另者，被
      告自向原告承租系爭機器設備後，始終未給付分文之租金，經原告催告後雖曾
      簽發本票乙紙交付，惟屆期仍不獲兌現，原告謹再以本件起訴狀繕本之送達為
      終止租約之意思表示。
（三）次查，承租人於租賃關係終止後，應返還租賃物，民法第四百五十五條定有明
      文。又所有人對於無權占有或侵奪其所有物者，得請求返還之，亦為民法第七
      百六十七條所明定。本件兩造間之租賃契約既已終止，被告占有系爭機器設備
      ，自無法律上權源。
三、證據：提出買賣契約書一紙、本票兩紙、結算書三份（以上均影本）為證。
乙、被告方面：
一、聲明：
（一）原告之訴駁回。
（二）如受不利判決，願供擔保請准免予假執行。
二、陳述：
（一）被告於八十八年五月二十三日向原告之夫邱宗漢經營之育宗其實業有限公司（
      以下簡稱育宗其公司）借款十萬元，每月利息三千元，於八十八年四月三十日
      借款二十萬元，每月利息一萬元，於八十八年七月三日借款十萬元，每月利息
      三千元，被告向育宗其公司借款四十萬元後未繳利息，但育宗其公司向被告買
      貨亦未付清貨款，上述三筆借款至八十八年十二月共累積利息達十二萬二千元
      ，而在八十八年十一月育宗其公司向被告買貨未付貨款金額為八萬八千元，被
      告積欠之十二萬二千元利息扣掉育宗其公司應付被告之貨款八萬八千元，被告
      尚欠育宗其公司三筆借款利息金額為三萬四千元，此有由原告親擬交付被告留
      存之計算書一紙可資証明，故至八十八年十二月被告積欠育宗其公司之債務為
      四十萬元本金加上三萬四千元利息。
（二）八十九年一月以後被告仍未支付育宗其公司利息，而育宗其公司則繼續向被告
      買貨，從八十八年十二月以後至九十一年十月育宗其公司向被告買貨金額共達
      一一七萬七百四十三元，上述貨款育宗其公司僅付給被告十七萬九千八百五十
      四元，故育宗其公司尚積欠被告九十九萬八百八十九元，又被告曾向育宗其公
      司拿原料，最多不會超過十萬元，被告亦未付款，貨款扣除原料款，育宗其公
      司尚欠被告貨款為八十九萬八百八十九元，以上有計算書及邱宗漢簽收之出貨
      單可資証明。
（三）被告自八十八年四、五月間起向育宗其公司借款，三筆借款一個月累計利息為
      一萬六千元，一年為十九萬二千元，至八十八年十二月止被告未付利息扣除育
      宗其公司未付貨款，尚欠利息為三萬四千元，加上八十九年份、九十年份及九
      十一年份，則利息共計六十一萬元，再加上本金四十萬元，總計為一０一萬元
      ，而育宗其公司尚欠被告貨款為八十九萬八百八十九元，被告向育宗其公司借
      款利息為三分或五分，則育宗其公司積欠被告貨款如以三分計算，則每個月利
      息約二萬七千元，故育宗其公司積欠被告之貨款八十九萬餘元加上三分利息，
      與被告積欠育宗其公司之一０一萬元互相抵銷，被告已不再積欠育宗其公司任
      何債務。
（四）被告自八十八年四、五月間向育宗其公司借款後並未付息，而係以貨款與借款
      抵銷，八十九年七月間，邱宗漢要求被告提供工廠內之機器予其設定抵押權，
      被告不疑有他，而配合照辦，被告並依邱宗漢要求交付七十萬元本票，而當時
      抵押設定之合約書雖記載借款金額為七十萬元，實則該借款即係八十八年四、
      五、七月之三筆借款共四十萬元，至九十一年五月邱宗漢又要求將原來設定之
      動產抵押改為買賣合約，被告亦不疑有他而配合照辦，實則雙方並無買賣事實
      ，以上有動產抵押設定合約書及經濟部工業局動產擔保交易（動產抵押）登記
      証明書各一份可資証明。
（五）被告僅向育宗其公司借款四十萬元，自八十八年十二月以後算至九十一年十二
      月為止，本金含利息（二筆借款為利息三分，一筆借款利息為五分）共為一０
      一萬元，而育宗其公司向被告買貨，自八十八年十二月以後至九十一年十月共
      欠被告貨款八十九萬八百八十九元，如再加計三分利息，兩相抵銷後被告已未
      欠育宗其公司借款，故被告實係在糊里糊塗及被詐騙之情況下簽訂買賣契約，
      被告因係被詐欺故可撤銷不實之買賣，並以本狀繕本送達為表示撤銷之意思，
      故原告請求顯非有理。
三、證據：提出原告擬具之計算書、育宗其公司之計算書、動產抵押設定合約書、經
    濟部工業局動產擔保交易登記證明書各一份、原告之夫邱宗漢簽收之送貨簽收單
    四十三紙（以上均影本）為證。
     理    由
一、原告起訴主張：被告於九十一年五月十六日將附表所示之模具等機器設備，以七
    十萬元之價金出售予原告，因被告於出售時尚有使用系爭機器設備之需要，兩造
    遂約定由原告以每月三萬元之租金出租予被告以代交付。兩造並約定被告得於九
    十一年七月十日以前，以七十萬元買回系爭機器設備，如屆期未提出價金買回，
    兩造間之租賃契約即行終止。原告於買受系爭機器設備後，既與被告約定租賃以
    代交付，則原告業已取得系爭機器設備之所有權。而因被告並未於九十一年七月
    十日以前，提出價金買回系爭機器設備，故兩造間之租賃契約應已終止。另者，
    被告自向原告承租系爭機器設備後，始終未給付分文之租金，經原告催告後雖曾
    簽發本票乙紙交付，惟屆期仍不獲兌現，原告謹再以本件起訴狀繕本之送達為終
    止租約之意思表示。本件兩造間之租賃契約既已終止，被告占有系爭機器設備，
    自無法律上權源。爰依租賃契約及所有權法律關係提起本件訴訟。
二、被告則以：（一）被告於八十八年五月二十三日向原告之夫邱宗漢經營之育宗公
    司借款十萬元，每月利息三千元，於八十八年四月三十日借款二十萬元，每月利
    息一萬元，於八十八年七月三日借款十萬元，每月利息三千元，被告向育宗其公
    司借款四十萬元後未繳利息，但育宗其公司向被告買貨亦未付清貨款，上述三筆
    借款至八十八年十二月共累積利息達十二萬二千元，而在八十八年十一月育宗其
    公司向被告買貨未付貨款金額為八萬八千元，被告積欠之十二萬二千元利息扣掉
    育宗其公司應付被告之貨款八萬八千元，被告尚欠育宗其公司三筆借款利息金額
    為三萬四千元，此有由原告親擬交付被告留存之計算書一紙可資証明，故至八十
    八年十二月被告積欠育宗其公司之債務為四十萬元本金加上三萬四千元利息。
（二）八十九年一月以後被告仍未支付育宗其公司利息，而育宗其公司則繼續向被告
      買貨，從八十八年十二月以後至九十一年十月育宗其公司向被告買貨金額共達
      一一七萬七百四十三元，上述貨款育宗其公司僅付給被告十七萬九千八百五十
      四元，故育宗其公司尚積欠被告九十九萬八百八十九元，又被告曾向育宗其公
      司拿原料，最多不會超過十萬元，被告亦未付款，貨款扣除原料款，育宗其公
      司尚欠被告貨款為八十九萬八百八十九元。
（三）被告自八十八年四、五月間起向育宗其公司借款，三筆借款一個月累計利息為
      一萬六千元，一年為十九萬二千元，至八十八年十二月止被告未付利息扣除育
      宗其公司未付貨款，尚欠利息為三萬四千元，加上八十九年份、九十年份及九
      十一年份，則利息共計六十一萬元，再加上本金四十萬元，總計為一０一萬元
      ，而育宗其公司尚欠被告貨款為八十九萬八百八十九元，被告向育宗其公司借
      款利息為三分或五分，則育宗其公司積欠被告貨款如以三分計算，則每個月利
      息約二萬七千元，故育宗其公司積欠被告之貨款八十九萬餘元加上三分利息，
      與被告積欠育宗其公司之一０一萬元互相抵銷，被告已不再積欠育宗其公司任
      何債務。
（四）被告自八十八年四、五月間向育宗其公司借款後並未付息，而係以貨款與借款
      抵銷，八十九年七月間，邱宗漢要求被告提供工廠內之機器予其設定抵押權，
      被告不疑有他，而配合照辦，被告並依邱宗漢要求交付七十萬元本票，而當時
      抵押設定之合約書雖記載借款金額為七十萬元，實則該借款即係八十八年四、
      五、七月之三筆借款共四十萬元，至九十一年五月邱宗漢又要求將原來設定之
      動產抵押改為買賣合約，被告亦不疑有他而配合照辦，實則雙方並無買賣事實
      。
（五）被告僅向育宗其公司借款四十萬元，自八十八年十二月以後算至九十一年十二
      月為止，本金含利息（二筆借款為利息三分，一筆借款利息為五分）共為一０
      一萬元，而育宗其公司向被告買貨，自八十八年十二月以後至九十一年十月共
      欠被告貨款八十九萬八百八十九元，如再加計三分利息，兩相抵銷後被告已未
      欠育宗其公司借款，故被告實係在糊里糊塗及被詐騙之情況下簽訂買賣契約，
      被告因係被詐欺故可撤銷不實之買賣，並以本狀繕本送達為表示撤銷之意思，
      故原告請求顯非有理云云資為抗辯。
三、原告主張：被告於九十一年五月十六日將附表所示之模具等機器設備（以下簡稱
    系爭機具），以七十萬元之價金出售予原告，價金給付方式由原告代為償還被告
    對原告之夫邱宗漢之動產抵押借款七十萬元。兩造並約定系爭機具由原告以每月
    三萬元之租金出租予被告以代交付，被告得於九十一年七月十日以前，以七十萬
    元買回系爭機器設備，如屆期未提出價金買回，兩造間之租賃契約即行終止，業
    具原告提出買賣契約書一紙為證，且為被告所不爭，應堪信為真實。
四、被告固以前揭情詞置辯，惟為原告所否認，則本件之爭點在於：（一）被告八十
    八年四、五、七月間借款四十萬元、八十八年四月三十日借款二十萬元及八十八
    年五月二十三日借款十萬元（合計七十萬元，以下簡稱系爭借款）究係向易宗其
    公司所借或向邱宗漢個人所借﹖（二）育宗其公司有無積欠被告貨款，積欠金額
    為何﹖若有，被告可否以上開七十萬元借款主張抵銷﹖（三）若被告可以主張抵
    銷，則被告抗辯伊並未積欠原告任何金錢，本件系爭機具之買賣與租賃契約被告
    是否係受詐欺之情況下所簽立﹖
五、原告主張八十九年七月間被告向原告之夫邱宗漢借款已達七十萬元，乃於八十九
    年七月二十八日就該七十萬元開立同額之本票一紙予邱宗漢收執，業據其提出本
    票一紙為證，被告固坦承開立該七十萬元本票交付予邱宗漢，然抗辯其係應邱宗
    漢之要求而開立該本票，實則借款之對象為育宗其公司云云，既無法舉證已實其
    說，自無足採。況被告曾為擔保系爭借款，以邱宗漢為抵押權人，將系爭機具設
    定動產擔保予邱宗漢，有被告提出之動產擔保交易登記標的物明細表及經濟部工
    業局動產擔保交易登記證明書各一紙為證，若如被告所辯系爭借款係伊向育宗其
    公司所借，則為何擔保系爭借款之動產擔保交易登記證明書未以育宗其公司，而
    係以邱宗漢為抵押權人﹖且系爭機具之買賣契約書亦書明：「價金給付方式：乙
    方（原告）應代為償還甲方（被告）對邱宗漢之動產抵押借款七十萬元，並經邱
    宗漢確認收受訛」，有買賣契約書一紙可稽，益徵系爭借款係被告向邱宗漢所借
    無訛。
六、按「兩人互負債務，而其給付種類相同，並均屆清償期者，各得以其債務，與他
    方之債務，互為抵銷」，民法第三百三十四條定有明文，故「抵銷」自須以兩人
    互負債務為前提。被告固抗辯育宗其公司從八十八年十二月以後至九十一年十月
    份，向被告買貨金額達一百一十多萬元，扣除已付貨款及原料款，育宗其公司尚
    欠被告八十多萬元之貨款，兩相抵銷後，被告已不再積欠育宗其公司任何債務云
    云，並提出貨對象為育宗其公司而由育宗其公司之法定代理人邱宗漢簽收之簽收
    單四十三紙為證，則被告主張之貨款請求權之對象為育宗其公司，應可認定。惟
    查本件被告借款債務之對象為邱宗漢，已如上述，被告貨款請求權之對象則為育
    宗其公司，被告主張二者互為抵銷，顯與前揭民法第三百三十四條之規定有違。
    況原告主張育宗其公司自八十九年六月份至九十一年八月份向被告所購貨品，貨
    款均已完全付清，亦有被告負責人甲○○所親筆簽名確認之結算書三紙為證，故
    育宗其公司亦無積欠被告任何貨款，至為明確。被告空言辯稱伊因眼睛雷射治療
    ，眼睛看不到，原告叫伊簽名，伊就（在結算書上）簽名云云，自無足採。
七、綜上所述，被告既對原告之夫邱宗漢有系爭七十萬元之借款債務，則兩造約定系
    爭機具之買賣之價金給付方式為原告應代為償還被告對邱宗漢之動產抵押借款七
    十萬元，亦可認定。被告辯稱本件買款契約因無價金，依法買賣應屬無效，縱認
    有效，因被告係受詐欺，於撤銷受詐意思表示，買賣已不復存在云云，自非可採
    。
八、末按，租賃定有期限者，其租賃關係於期限屆滿時消滅，承租人於租賃關係終止
    後，應返還租賃物予出租人，民法第四百五十條第一項及四百五十五條定有明文
    。兩造約定：「甲方（被告）於九十一年七月十日以前得以同額價金（即七十萬
    元）買回所出賣之動產（即系爭機具），如屆期未提出價金買回，雙方之租賃契
    約即行終止．．．」，有買賣契約書一紙可稽，則兩造對於系爭機具之租賃期限
    為九十一年七月十日，被告應於九十一年七月十日負返還租賃物即系爭機具之責
    任。從而，原告本於租賃及所有權法律關係起訴請求被告返還如附表所示之模具
    ；如不能返還時，應給付原告七十萬元及自九十一年七月十日起至清償日，按年
    息百分之五計算之利息，為有理由，應予准許。
九、因本案事證已臻明確，兩造其餘主張陳述及所提之證據，均毋庸再予審酌，附此
    敘明。
十、兩造均陳明願供擔保，請求宣告假執行及免為假執行，經核均無不合，茲分別酌
    定相當之擔保金額，均予以准許。
十一、本件原告之訴為有理由，依民事訴訟法第第七十八條、第三百九十條第二項、
      第三百九十二條，判決如主文。
中      華      民      國    九十二    年      一      月    二十一    日
                                臺灣臺南地方法院民事第四庭
                                            法      官  孫玉文
右為正本係照原本作成。
如對本判決上訴，須於判決送達後廿日內向本院提出上訴狀。
中      華      民      國    九十二    年      一      月    二十一    日
                                            法院書記官  陳金堂
附表：


司法院資訊處製作；財團法人民間司法改革基金會備份。
